【裁判字號】    98,事聲,57
【裁判日期】    981231
【裁判案由】    聲明異議
【裁判全文】
臺灣臺南地方法院民事裁定              98年度事聲字第57號
異  議  人  丙○○
            乙○○
            丁○○
            甲○○
相  對  人  己○○
            戊○○
上列當事人間因聲明異議事件，異議人對於民國98年8 月10日本
院非訟中心司法事務官所為96年度促字第66382 號民事裁定聲明
異議，本院裁定如下：
    主  文
異議駁回。
程序費用由聲明異議人負擔。
    理  由
一、按當事人對於司法事務官處理事件所為之終局處分，得於處
    分送達後10日之不變期間內，以書狀向司法事務官提出異議
    ；司法事務官認前項異議有理由時，應另為適當之處分；認
    異議為無理由者，應送請法院裁定之；法院認第1 項之異議
    為有理由時，應為適當之裁定；認異議為無理由者，應以裁
    定駁回之，民事訴訟法第240 條之4 第1 項本文、第2 項、
    第3 項分別定有明文。
二、再按，當事人得聲請法院，付與裁定確定證明書，此觀之民
    事訴訟法第399 條第4 項準用同條第1 項之規定自明。惟裁
    定尚未確定者，法院自不應付與確定證明書。次按，債務人
    對於支付命令於法定期間合法提出異議者，支付命令於異議
    範圍內失其效力，以債權人支付命令之聲請，視為起訴或聲
    請調解，民事訴訟法第519 條第1 項定有明文。再按，債權
    人對於連帶債務人全體或數人聲請發支付命令，經債務人中
    之一人以非基於個人關係之抗辯，對於支付命令提出異議時
    ，因該債務人所提出非基於個人關係之抗辯，如有理由，對
    於該督促程序中之全體債務人即屬必須合一確定，應適用民
    事訴訟法第56條第1 項之規定；又依最高法院52年臺上字第
    1930號判例意旨，應認債務人之異議行為，有利益於其他債
    務人，其異議之效力及於全體（民事法律問題研究彙編第7
    輯105 頁司法院第一廳研究意見意旨，可資參照）。復按，
    保證債務與主債務雖為各別獨立發生之債務，惟因保證債務
    從屬於主債務，與主債務有主從關係，主債務人提出異議時
    ，其異議之效力自應及於保證債務人；另從契約以主契約之
    存在為其前提，主契約之債務人提出異議，其異議之效力亦
    應及於從契約之債務人，以免裁判歧異（吳明軒著，民事訴
    訟法，98年10月修訂8 版，第1626頁，亦認：有主從關係或
    其他法律上牽連關係之數債務人，祇須其中一人提出異議，
    亦有及於全體之效力，可資參照）。
三、本件聲明異議意旨略以：
  (一)本院97年8 月7 日96年度促字第66382 號支付命令（下稱系
    爭支付命令）關於債務人即本件相對人己○○、戊○○部分
    ，業已確定，本院自應核發確定證明書。
  (二)觀之異議人聲請系爭支付命令所憑之吳佳聲與吳松竹、林秀
    萍、林景星、相對人己○○、戊○○於民國91年5 月16日簽
    訂之協議書（下稱系爭協議書），可知吳佳聲與吳松竹、林
    秀萍、相對人己○○、林景星並無連帶債務之約定。
  (三)系爭支付命令之債務人吳松竹、林秀萍、林景星就系爭支付
    命令提出之異議，未經法院確定判決或實體調查，認定其等
    之異議是否非基於個人關係而有理由，依最高法院33年上字
    第4810號、41年臺抗字第10號判例之意旨，應無民事訴訟法
    第56條第1 項規定之適用。
  (四)本院系爭支付命令第1 項、97年10月6 日96年度促字第6638
    2 號支付命令（下稱系爭補發支付命令）均無「連帶」給付
    之文字，應無民事訴訟法第56條第1 項之適用。
  (五)臺灣高等法院臺南分院98年度抗字第257 號民事裁定亦認相
    對人己○○就吳松竹之債務負一般之清償責任，故系爭支付
    命令關於相對人己○○部分，應已確定；又臺灣高等法院臺
    南分院98年度抗字第257 號民事裁定雖認相對人戊○○就吳
    松竹等人之債務，負連帶保證責任，惟相對人戊○○負連帶
    保證責任部分，應不及於系爭協議書第4 點約定之事項，系
    爭支付命令第二項，應亦已確定。
  (六)確定判決之既判力，僅以主文為限，而不及於理由，本院不
    應以臺灣高等法院臺南地方法院97年度重抗字第64號民事裁
    定之理由，作為阻卻系爭支付命令確定之理由，且確定之支
    付命令與確定判決有同一之效力，法院如認臺灣高等法院臺
    南分院97年度重抗字第64號確定裁定主文有誤，亦應由相對
    人己○○、戊○○提起再抗告，或對於確定之支付命令提起
    準再審，而非逕認系爭支付命令並未確定，拒發確定證明書
    。況臺灣高等法院臺南分院97年度重抗字第64號民事裁定亦
    認應將原裁定廢棄，發回原法院。
  (七)為此，提起本件異議，請求廢棄原處分，另為適當之裁定。
四、經查：
  (一)按支付命令之聲請，除應表明當事人及法院外，衹須表明請
    求之標的並其數量及請求之原因事實，以及應發支付命令之
    陳述，此觀民事訴訟法第511 條之規定自明。因此，債權人
    對於數債務人，聲請發一支付命令，其對於數債務人之債務
    ，屬於何種債務？債務人中之一人提出異議，其效力是否及
    於他人，自應參酌債權人依督促程序聲請發支付命令時，所
    表明請求之標的、原因事實、應發支付命令之陳述，暨債權
    人於應發支付命令之陳述時引用及檢附之資料，以為判斷。
  (二)查，觀之異議人聲請本院核發系爭支付命令時，提出之民事
    支付命令聲請狀記載「吳松竹等5 人積欠甲○○400 萬元及
    其利息、懲罰性違約金；戊○○個人積欠甲○○50萬元及其
    利息，此有鈞院96促28592 號支付命令（附件2 ）足憑。又
    ，甲○○將本件債權讓與由聲請人4 人共有，爰依法聲請核
    發本件支付命令」等語；再參之異議人於聲請本院核發系爭
    支付命令時所引用之資料即本院96年度促字第28592 號支付
    命令記載「債務人吳松竹、林秀萍、林景星、己○○、戊○
    ○應於本命令送達後20日之不變期間內，向債權人『連帶』
    給付借款新臺幣400 萬元，及自民國91年3 月10日起至清償
    日止，按年息20% 計算之利息，暨新臺幣2,000 萬元之懲罰
    性違約金」等語；復酌以異議人於聲請本院核發96年度促字
    第28592 號支付命令時，提出之支付命令聲請狀聲明欄記載
    「吳松竹、林秀萍、己○○、林景星、戊○○等5 人，應『
    連帶』給付聲請人3 人400 萬元；及自91.3.10 起至清償日
    止20% 之年息；及2,000 萬之懲罰性違約金」、「戊○○應
    給付聲請人3 人50萬元；及自91.7.10 起至清償日止5%之年
    息」等語，事實及理由欄記載「吳松竹、林秀萍、己○○、
    林景星積欠吳佳聲400 萬元；及自91.3.10 起算之2 分月息
    ，並由戊○○任『連帶保證人』，此有其兩造立於91.5.16
    之協議書影本可證。……。又，吳佳聲於91.6.4將此部分債
    權，讓與由聲請人3 人共有，爰請准予核發此部分支付命令
    ……」、「戊○○與吳佳聲於91.5.16 所立協議書第4 點，
    約定『若吳松竹等人，未遵期還款，願給付50萬元給吳佳聲
    』。因，吳松竹等人迄未給付分文予吳佳聲，故吳嘉宏自應
    給付50萬元給吳佳聲。又吳佳聲於91.6.4將此部分債權讓與
    由聲請人3 人共有，爰請准予核發此部分支付命令……」等
    語；暨該支付命令聲請狀所附之系爭協議書記載「四、若乙
    方（即吳松竹）未遵期還款，己方（即相對人戊○○）願意
    於91年7 月10日支付50萬元給甲方（即吳佳聲）」、「乙（
    指吳松竹）．丙（指林秀萍）．丁方（指己○○）、戊方（
    指林景星）之連帶保證人己方：戊○○」等語。足見異議人
    聲請本院核發系爭支付命令時，乃主張吳松竹、林秀萍、林
    景星及相對人己○○應『連帶』給付其400 萬元，及自91年
    3 月10日起至清償日止，按年息20% 計算之利息，暨2,000
    萬元之懲罰性違約金，相對人戊○○為吳松竹、林秀萍、林
    景星及相對人己○○所負上開債務之連帶保證人；及主張相
    對人戊○○與吳佳聲約定如吳松竹未依約履行，相對人戊○
    ○願於91年7 月10日給付50萬元予吳佳聲，亦即主張相對人
    戊○○與吳佳聲簽訂以確保吳松竹債務，即主契約之債務履
    行為目的，類似於違約金契約之從契約（與違約金契約不同
    者，為違約金契約之當事人為主契約之當事人，而此一契約
    之當事人非主契約之當事人）。準此，吳松竹、林秀萍、林
    景星、相對人己○○就異議人所主張其等應連帶給付之400
    萬元，及自91年3 月10日起至清償日止，按年息20% 計算之
    利息，暨2,000 萬元懲罰性違約金，自為連帶債務人，相對
    人戊○○則為吳松竹、林秀萍、林景星、相對人己○○所負
    上開債務之連帶保證人；另相對人戊○○就異議人所主張其
    於吳松竹未依約履行時，應於91年7 月10日給付之50萬元，
    則為從契約之債務人。
  (三)至異議人雖主張：觀之異議人聲請系爭支付命令所憑之系爭
    協議書，可知吳佳聲與吳松竹、林秀萍、相對人己○○、林
    景星並無連帶債務之約定等語。惟查，契約之成立，祇須當
    事人意思表示一致，無論其為明示或默示，其契約即為成立
    ，並不以訂立書面為必要，且法律並未限制契約當事人於簽
    訂書面契約以後，不得再以口頭變更或補充契約之約定，自
    不能拘泥於契約之文字，認契約當事人間除契約之文字以外
    ，必然應無其他之約定。因此，系爭協議書內雖未記載吳松
    竹、林秀萍、林景星、相對人己○○為連帶債務人，惟異議
    人持執系爭協議書聲請本院核發96年度促字第28592 號支付
    命令時，既聲明相對人吳松竹、林秀萍、己○○應『連帶』
    給付聲請人400 萬元；及自91年3 月10起至清償日止，按週
    年利率20% 之利息及2,000 萬之懲罰性違約金，且本院並未
    駁回異議人請求相對人吳松竹、林秀萍、己○○、林景星『
    連帶』給付之部分，異議人自不得於主張相對人吳松竹、林
    秀萍、己○○、林景星為連帶債務人，聲請本院核發96年度
    促字第28592 號支付命令，再以本院96年度促字第28592 號
    支付命令，聲請本院核發系爭支付命令以後，又以系爭協議
    書之記載，主張其於聲請本院核發系爭支付命令時，非主張
    吳松竹、林秀萍、林景星、相對人己○○為連帶債務人。
  (四)次查，異議人於96年11月16日聲請本院對於吳松竹、林秀萍
    、林景星、相對人己○○、戊○○核發支付命令後，本院於
    96年11月26日以96年度促字第66382 號民事裁定，命異議人
    補繳裁判費新臺幣（下同）3,000 元；後因異議人未遵期補
    繳裁判費，本院於97年1 月17日以96年度促字第66382 號民
    事裁定，駁回其聲請；嗣異議人不服，提起抗告，經臺灣高
    等法院臺南分院於97年3 月21日以97年度抗字第69號民事裁
    定，認異議人業已繳納其自行認定減縮後之裁判費，縱其金
    額仍有不符，乃屬另行裁定命其補繳不足額裁判費之問題，
    不得以異議人逾期仍未補繳裁判費，認其支付命令之聲請為
    不合法而以裁定駁回，因而廢棄原裁定；本院繼於97年6 月
    11日以96年度促字第66382 號民事裁定，命異議人補繳裁判
    費1,000 元；其後，異議人遵期補繳裁判費，本院乃於97年
    8 月7 日核發系爭支付命令，嗣系爭支付命令於97年8 月12
    日送達吳松竹、相對人己○○、戊○○、於97年8 月13日送
    達林景星、於97年8 月27日送達林秀萍。吳松竹、林秀萍、
    林景星、相對人己○○、戊○○繼而於97年9 月2 日共同具
    狀對於系爭支付命令向本院提出異議，其中吳松竹、林秀萍
    、林景星提出異議部分，乃於法定期間合法提出異議；另外
    相對人己○○、戊○○提出異議部分，因已逾法定期間，經
    本院於97年10月1 日以97年度訴字第1289號民事裁定駁回其
    異議，相對人己○○、戊○○不服提起抗告，再經臺灣高等
    法院臺南分院於98年1 月22日以97年度重抗字第64號民事裁
    定駁回其等之抗告，業經本院依職權調取本院96年度促字第
    66382 號、97年度訴字第1289號、臺灣高等法院臺南分院97
    年度抗字第69號、97年度重抗字第64號民事卷宗核閱屬實。
    本件相對人己○○提出異議部分，雖已逾法定期間，惟因吳
    松竹、林秀萍、林景星對於系爭支付命令向本院提出異議部
    分，乃於法定期間合法提出異議，且觀之吳松竹、林秀萍、
    林景星於97年9 月2 日共同出具之聲明異議狀記載「債務人
    與債權人間之債權債務關係，業清償故應已不存，而該前述
    款項係債權人等人無中生有，因其以不正常手段取得債權憑
    證及協議書，貴院逕依其等片面指述即發予支付命令，殊屬
    不妥，為此特狀提出異議……」等語，可知吳松竹、林秀萍
    、林景星乃以非基於個人關係之抗辯，對於系爭支付命令提
    出異議，揆之前揭說明，其異議之效力自應及於連帶債務人
    即相對人己○○；再本件相對人戊○○提出異議部分，雖已
    逾法定期間，然因吳松竹、林秀萍、林景星對於系爭支付命
    令向本院提出異議部分，乃於法定期間合法提出異議，且相
    對人戊○○就異議人所主張吳松竹、林秀萍、林景星、相對
    人己○○應連帶給付之400 萬元，及自91年3 月10日起至清
    償日止，按年息20% 計算之利息部分，為吳松竹、林秀萍、
    林景星、相對人己○○之連帶保證人，已如前述，揆之前揭
    說明，吳松竹、林秀萍、林景星提出異議之效力，亦應及於
    連帶保證人即相對人戊○○；另相對人戊○○就異議人所主
    張其於吳松竹未依約履行時，應於91年7 月10日給付50萬元
    部分，為從契約之債務人，亦如前述，揆諸前揭說明，吳松
    竹即主契約之債務人提起異議之效力，則應及於從契約之債
    務人即相對人戊○○。準此，系爭支付命令關於相對人己○
    ○、戊○○部分，均應失其效力，應以債權人即異議人支付
    命令之聲請，視為起訴。從而，系爭支付命令關於相對人己
    ○○、戊○○部分之請求，既已失其效力，異議人聲請本院
    就系爭支付命令關於相對人己○○、戊○○部分，核發確定
    證明書，即屬無據。異議人主張系爭支付命令關於債務人即
    本件相對人己○○、戊○○部分，業已確定，本院自應核發
    確定證明書，容有誤會。
  (五)異議人雖另為異議意旨(三)、(四)、(五)之主張。惟查：
    1.按民法第275 條規定連帶債務人中之一人受確定判決，而
      其判決非基於該債務人之個人關係者，為他債務人之利益
      亦生效力，故債權人以各連帶債務人為共同被告提起給付
      之訴，被告一人提出非基於其個人關係之抗辯有理由者，
      對於被告各人即屬必須合一確定，自應適用民事訴訟法第
      56條第1 項之規定；債權人以各連帶債務人為共同被告提
      起給付之訴，以被告一人提出非基於其個人關係之抗辯，
      而經法院認為有理由者為限，始得適用民事訴訟法第56條
      第1 項之規定，共同被告之一人對於第一審命其連帶給付
      之判決，提起上訴或聲請訴訟救助，尚未經第二審法院為
      實體上之調查，無從斷定其提出抗辯是否非基於其個人關
      係而有理由，自無同條項之適用，應就其個人提起上訴或
      聲請訴訟救助是否合法，應否准許，予以調查裁判，最高
      法院33年上字第4810號、41年臺抗字第10號雖分別著有判
      例，惟參諸最高法院52年臺上字第1930號判例所示：民事
      訴訟法第56條第1 項第1 款，所謂共同訴訟人中一人之行
      為，有利益於共同訴訟人或不利益於共同訴訟人，係指於
      行為當時就『形式上』觀之，有利或不利於共同訴訟人而
      言。非指經法院審理結果有利者其效力及於共同訴訟人，
      不利者其效力不及於共同訴訟人而言，故共同訴訟人中之
      一人，對於下級法院之判決聲明不服提起上訴，在上訴審
      法院未就其內容為審判之前，難謂其提起上訴之行為對於
      他共同訴訟人不利，其效力應及於共同訴訟人全體，即應
      視其上訴為共同訴訟人全體所為。可知最高法院33年上字
      第4810號判例所謂「被告一人提出非基於其個人關係之抗
      辯有理由者」、41年臺抗字第10號判例所謂「被告一人提
      出非基於其個人關係之抗辯，而經法院認為有理由者」，
      乃指就形式上觀之，有利或不利於共同訴訟人而言，非指
      經法院審理結果有利者其效力及於共同訴訟人，不利者其
      效力不及於共同訴訟人而言，異議人認系爭支付命令之債
      務人吳松竹、林秀萍、林景星就系爭支付命令提出之異議
      ，未經法院確定判決或實體調查，認定其等之異議是否非
      基於個人關係而有理由，依最高法院33年上字第4810號、
      41年臺抗字第10號判例之意旨，應無民事訴訟法第56條第
      1 項規定之適用，容有誤會。
    2.按連帶債務之債權人，得對於債務人中之一人或數人或其
      全體，同時或先後請求全部或一部之給付，民法第273 條
      定有明文。連帶債務之債權人依督促程序，聲請法院核發
      支付命令時，自得對於債務人之一人或數人或其全體，請
      求各為全部或一部之給付，而不連帶給付；又法院不得就
      當事人未聲明之事項而發支付命令，連帶債務之債權人依
      督促程序，聲請法院核發支付命令時，如未為連帶給付之
      聲明，法院自不應核發命債務人為連帶給付之支付命令。
      查，異議人於聲請本院核發系爭支付命令、系爭補發支付
      命令時，並未聲明相對人己○○、戊○○應與吳松竹、林
      秀萍、林景星5 人連帶給付，此參諸異議人聲請本院核發
      系爭支付命令、系爭補發支付命令時，提出之民事支付命
      令聲請狀訴之聲明欄之記載自明，已經本院調取本院96
      年度促字第66382 號卷宗核閱屬實，揆之前揭說明，本院
      自不應核發命相對人己○○、戊○○與吳松竹、林秀萍、
      林景星為連帶給付內容之支付命令，因此，本院系爭支付
      命令、系爭補發支付命令均無「連帶」給付之文字，乃屬
      必然。此與異議人是否主張吳松竹、林秀萍、林景星、相
      對人己○○、戊○○為連帶債務人或連帶保證人，純屬二
      事，異議人據以推論本件應無民事訴訟法第56條第1 項之
      適用，亦有誤會。
    3.再查，臺灣高等法院臺南分院98年度抗字第257 號民事裁
      定，乃臺灣高等法院臺南分院於該事件中，本於該事件當
      事人於該事件中所提出之攻擊、防禦方法，及訴訟資料所
      為裁判之結果；且細繹臺灣高等法院臺南分院98年度抗字
      第257 號民事裁定之內容，可知臺灣高等法院臺南分院所
      為相對人己○○、戊○○所負債務性質之判斷，僅係本於
      異議人於該事件所提出系爭協議書之記載所為之判斷，並
      未參酌異議人聲請本院核發系爭支付命令時所提出之資料
      即本院96年度促字第28592 號支付命令，及其聲請本院核
      發96年度促字第28592 號支付命令時，聲明欄記載之內容
      等情事，可知該事件與本件之訴訟資料，並不相同，該事
      件所為之判斷，自無拘束本院之效力。
五、綜上所述，異議人聲請本院就系爭支付命令中，相對人己○
    ○、戊○○請求部分，核發確定證明書，為無理由，司法事
    務官駁回異議人之聲請，理由雖有不同，惟結論並無二致，
    仍應予以維持。異議意旨指摘原裁定不當，求予廢棄，為無
    理由，應予駁回。
六、據上論結，本件異議為無理由，依民事訴訟法第240條之4第
    3 項，裁定如主文。
中    華    民    國    98    年    12    月    31    日
                   民事第三庭法  官  伍逸康
以上正本係照原本作成。
如對本裁定抗告須於裁定送達後10日內向本院提出抗告狀，並應
繳納抗告費新臺幣1,000 元整。
中    華    民    國    98    年    12    月    31    日
                             書記官  盧昱蓁

司法院資訊處製作；財團法人民間司法改革基金會備份。
